臺灣基隆地方法院民事判決　　　　　　　 95年度訴字第451號
原　　　告　辛○○
訴訟代理人　陳炎琪律師
被　　　告　甲○○
　　　　　　丙○○
　　　　　　戊○○
　　　　　　庚○○
　　　　　　己○○
　　　　　　　　　　　　號3樓.
上　一　人
特別代理人　丁○○
　　　　　　　　　　　　3樓
被　　　告　乙○○
上列當事人間拆屋還地事件，本院於96年11月7日言詞辯論終結
，判決如下：
    主  文
被告戊○○、己○○應將坐落基隆市○○區○○段四三五地號土
地及四三五之一地號土地上如附圖所示編號Ａ1、Ａ2之建物，面
積各為一三六點四一平方公尺、三八點四一平方公尺即門牌號碼
基隆市○○區○○路二七八號之汽車修理廠拆除，將土地返還原
告及其他共有人。
被告甲○○應自坐落第一項地號土地上之建物遷出。
被告庚○○應將坐落基隆市○○區○○段四三五地號土地及四三
五之一地號土地上如附圖所示編號Ｂ1、Ｂ2之建物，面積各為一
二點六五平方公尺、○點七五平方公尺即門牌號碼基隆市○○區
○○路二七六號之國術館拆除，將土地返還原告及其他共有人。
被告乙○○應自坐落第三項地號土地上之建物遷出。
被告丙○○應將坐落基隆市○○區○○段四三五之一地號土地上
如附圖所示編號Ｃ之建物，面積四點八四平方公尺即門牌號碼基
隆市○○區○○路276號修車廠旁之麵攤拆除，將土地返還原告
及其他共有人。
訴訟費用由被告戊○○、己○○、甲○○負擔四十分之三六；被
告庚○○、乙○○負擔四十分之三；被告丙○○負擔四十分之一
。
本判決第一、三、五項，於原告各以新台幣柒拾萬元、新台幣伍
萬元、新台幣貳萬元為被告戊○○、己○○及被告庚○○、被告
丙○○供擔保後，得假執行；但被告戊○○、己○○及被告庚○○、被告丙○○於第一、三、五項假執行程序實施前，分別以新
台幣貳佰零玖萬柒仟捌佰肆拾元、新台幣壹拾陸萬捌仟元、新台
幣伍萬捌仟零捌拾元為原告預供擔保，得免為假執行。
    事  實
壹、程序方面：
  (一)按訴狀送達後，原告不得將原訴變更或追加他訴，但擴張或
    減縮應受判決事項之聲明者或請求之基礎事實同一者，不在
    此限，民事訴訟法第255條第1項第3款定有明文。本件原告
    起訴時主張：「(一)請求判令被告甲○○應將坐落基隆市○○
    區○○段四三五暨四三五之一地號土地上門牌號碼基隆市○○路278號房屋拆除，並將基地（詳細面積及位置容測量後
    補正）返還原告及共有人。請求判令被告甲○○應給付原告
    新台幣玖佰貳拾肆元整暨自起訴狀繕本送達之翌日起至清償
    日止，按年利率百分之五所計算之法定利息。並自起訴狀繕
    本送達之翌日起至被告將系爭土地返還於全體共有人之日止
    ，按月給付原告辛○○新台幣拾伍元整。(二)請求判令被告丙○○應將坐落基隆市○○區○○段四三五暨四三五之一地號
    土地上位於基隆市○○路278號左側房屋（無門牌號碼）拆
    除，並將基地（詳細面積及位置容測量後補正）返還原告及
    共有人。請求判令被告丙○○應給付原告新台幣壹佰參拾貳
    元整暨自起訴狀繕本送達之翌日起至清償日止，按年利率百
    分之五所計算之法定利息。並自起訴狀繕本送達之翌日起至
    被告將系爭土地返還於全體共有人之日止，按月給付原告辛○○新台幣貳元整。(三)訴訟費用由被告等負擔。(四)請准提供
    擔保宣告假執行。」嗣經地政人員實際測量後，原告依房屋
    測量暨占有現況更正其訴之聲明併分別撤回對被告吳建達及
    對被告等人請求給付不當得利之部分，並追加被告戊○○、
    己○○、庚○○、乙○○等人，核屬應受判決事項聲明之減
    縮或擴張暨請求之基礎事實同一，揆諸前揭說明，於法並無
    不合，應予准許。
  (二)被告己○○部分，經其子丁○○提出診斷證明書並到庭陳稱
    其意識現已不清楚，只有手腳能動，身體已經不能動等語（
    見本院96年8月16日訊問筆錄），且被告己○○現尚未經宣
    告禁治產等情，爰依原告之聲請，依民事訴訟法第51條規定
    ，選任丁○○為被告己○○之特別代理人。
貳、實體方面：
一、原告起訴主張：
  (一)原告辛○○為基隆市○○區○○段435、435之1地號土地（
    簡稱系爭土地)之共有人，應有部分均為75000分之50。惟系
    爭土地竟分別遭被告戊○○、己○○未經全體共有人之同
    意而無權占用，並將其具有事實上處分權即如附圖所示編號
    Ａ1、Ａ2之建物出租予被告甲○○經營汽車修理場使用中；
    被告庚○○未經全體共有人之同意而無權占用，並將其具
    有事實上處分權即如附圖所示編號Ｂ1、Ｂ2之建物出租予被
    告乙○○經營國術館使用；被告丙○○未經全體共有人之
    同意而無權占用，並將其具有事實上處分權即如附圖所示編
    號Ｃ之建物經營麵攤使用中。此有原告提出之土地登記謄本
    及經基隆市信義地政事務所95年12月14日基信地所二字第
    9600000047號函附複丈成果圖在卷足憑。
  (二)按所有人對於無權占有或侵奪其所有物者，得請求返還之，
    民法第767條前段著有明文，故原告本於所有權訴請被告等
    人拆屋還地。復按各共有人對於第三人，得就共有物之全部
    為本於所有權之請求，但回復共有物之請求，僅得為共有人
    全體之利益為之；又所有人對於無權占有者，得請求返還之
    ，對於妨害其所有權者，得請求除去之。民法第821條、第
    767條亦分別定有明文。本件被告戊○○、己○○、庚○○
    、丙○○分別具有事實上處分如附圖所示編號Ａ1、Ａ2、Ｂ
    1、Ｂ2、Ｃ等建物之權利，而被告甲○○、乙○○亦因被告
    戊○○、己○○、庚○○之出租而現正無權占有系爭土地，
    則原告既為系爭土地共有人之一，其本於上開規定訴請具有
    拆除位於系爭土地上建物權能之被告戊○○、己○○、庚○○、丙○○將如附圖所示編號Ａ1、Ａ2、Ｂ1、Ｂ2、Ｃ等建
    物拆除，並將上開建物所占用之系爭土地返還原告及其他共
    有人，及訴請被告甲○○、乙○○應自上開建物內遷出，應
    為有理。
  (三)本件訴之聲明為：被告戊○○、己○○應將坐基隆市○○
    區○○段435地號上門牌號碼基隆市○○區○○路278號之汽
    車修理場如基隆市信義地政事務所95.12.14 複丈成果圖所
    示Ａ1之建物（面積合計136.41平方公尺）拆除，返還基地
    予原告及其他共有人全體。被告戊○○、己○○應將坐基
    隆市○○區○○段435之1地號上門牌號碼基隆市○○區○○
    路278號之汽車修理場如基隆市信義地政事務所95.12.14複
    丈成果圖所示Ａ2之建物（面積合計38.41平方公尺）拆除，
    返還基地與原告辛○○及其他共有人全體。被告甲○○應
    自坐基隆市○○區○○段435地號上門牌號碼基隆市○○區
    ○○路278號之汽車修理場如基隆市信義地政事務所95.12.
    14複丈成果圖所示Ａ1之建物（面積合計136.41 平方公尺）
    遷出。被告甲○○應自坐基隆市○○區○○段435之1地號
    上門牌號碼基隆市○○區○○路278號之汽車修理場如基隆
    市信義地政事務所95.12.14複丈成果圖所示Ａ2之建物（面
    積合計38.41平方公尺）遷出。被告庚○○應將坐基隆市
    信義區○○段435地號上門牌號碼基隆市○○區○○路276號
    之國術館如基隆市信義地政事務所95.12.14複丈成果圖所示
    B1之建物（面積合計12.65平方公尺）拆除，返還基地予原
    告及其他共有人全體。被告庚○○應將坐基隆市○○區○○段435之1地號上門牌號碼基隆市○○區○○路276號之國
    術館如基隆市信義地政事務所95.12.14複丈成果圖所示B2之
    建物（面積合計0.75平方公尺）拆除，返還基地予原告辛○○及其他共有人全體。被告乙○○應自坐基隆市○○區○○段435地號上門牌號碼基隆市○○區○○路276號之國術館
    如基隆市信義地政事務所95.12.14複丈成果圖所示B1之建物
    （面積合計12.65平方公尺）遷出。被告乙○○應將坐基
    隆市○○區○○段435之1地號上門牌號碼基隆市○○區○○
    路276號之國術館如基隆市信義地政事務所95.12.14複丈成
    果圖所示B2之建物（面積合計0.75平方公尺）遷出。被告
    丙○○應將坐基隆市○○區○○段435之1地號上門牌號碼基
    隆市○○區○○路276號之修車廠旁麵攤如基隆市信義地政
    事務所95.12.14複丈成果圖所示C之建物（面積合計4.84平
    方公尺）拆除，返還基地與原告辛○○及其他共有人全體。
    訴訟費用由被告負擔。原告願供擔保，請准宣告假執行
    。
  (四)對被告抗辯之陳述：
    被告戊○○主張系爭土地上A1、A2建物，係其父馬玉泉於
      民國58年向烏文剛所購入，也與當時地主達成使用共識，
      成立復興工程行修理汽車，直到85年4月，房屋才贈與自
      己及兄長持有；且其亦有向共有人之一國有財產局承租系
      爭土地，故其非無權占有系爭土地部乙節：(1)按共有物，
      除契約另有訂定外，由共有人共同管理之，民法第820 條
      第1項定有明文。本件被告雖提出基隆市○○區○○路278
      號之送水裝表證明、買賣契約書及營利事業登記證為據，
      惟依上開規定，共有物之管理，應經共有人全體同意。本
      件被告主張前與當時地主達成使用共識，成立復興工程行
      修理汽車，惟始終未提出有關系爭土地共有人全體同意使
      用之證明，故就此部分主張顯不可採。(2)又民法第818條
      所稱各共有人，按其應有部分，對於共有物之全部，有使
      用、收益之權者，係指各共有人得就共有物全部，於無害
      他共有人之權利限度內，按其應有部分行使用益權而言，
      至共有人對共有物特定部分之使用收益，仍須徵得其他共
      有人全體之同意，非謂共有人對於共有物之全部或任何一
      部有自由使用收益之權利。共有土地之出租屬共有物之管
      理行為，依民法第820條第1項規定，除契約另有訂定外，
      由共有人全體共同為之，如共有人未經其他共有人全體同
      意，擅將共有土地出租予他人，對其他共有人不生效力。
      被告稱有繳納使用金予國有財產局，姑不論被告與國有財
      產局間是否成立租賃關係（被告未出示與國有財產局之租
      賃契約），縱使成立，如共有人國有財產局未經其他共有
      人全體同意，擅將共有土地出租予他人，對其他共有人亦
      不生效力，則被告主張繳納使用金予國有財產局，即為有
      權占有，亦不足採。
    末查系爭土地均分別由張炎清、周慶源、李坤義、蔡梅子
      、蔡成家、財政部國有財產局、丁麗卿、陳美玉、蔡林玉
      葉、蔡淑清、蔡淑錦、蔡麗花、張麗玉、張成福及原告等
      15人分別共有。而原告已於95.6.29與上開共有人中之蔡
      梅子、張成福、蔡麗花、張麗玉、蔡林玉葉、蔡成家、蔡
      淑清、蔡淑錦就系爭土地渠等所持有應有部分成立土地買
      賣契約（參原證七），計原告共取得基隆市○○區○○段
      435地號權利範圍共54872/75000(即原告自己持有50/7500
      0＋購入持份18274/25000)、基隆市○○區○○段435之1
      地號權利範圍共54872/75000(即原告自己持有50/75000＋
      購入持份18274/25000)，足徵原告並非購入少數持分而無
      端起訴，係為利用系爭土地無奈所為。
二、被告等人對於占用原告共有系爭土地乙情均不予爭執，惟分
    別以下列情詞置辯：
  (一)被告甲○○抗辯：修車場是我向屋主馬玉泉於民國82年承租
    的，而馬玉泉過世後由其兩個兒子繼承，目前我是向戊○○
    承租，我不知道修車場有占用到別人的土地，這個修車場在
    我承租的時候就已經存在了，我認為原告應該跟我的屋主戊○○請求等語，並提出房屋稅繳款書為証。請求駁回原告之
    訴及其假執行之聲請，如受不利益判決，願供擔保請准宣告
    免為假執行。
  (二)被告丙○○抗辯：我只有占用到原告一點點的土地來擺麵攤
    ，若原告要取回的話，我可以將占用部分拆還給原告。
  (三)被告戊○○、己○○抗辯：
    建物部分：系爭房屋經查於民國38年就已經存在，稅捐稽
      徵處有手抄本資料可查，被告現有送水裝表可以證明，系
      爭房屋為民國43年已存在之證明，建物是否為某地主所造
      ，因年代久遠已不可考，實因當時年代有政策，三輪車車
      伕要全部轉業經大眾要求，故被告父親配合政策，幫退伍
      老兵有一謀生養家之能力，需成立一家修車場，與車行簽
      約才可轉行，被告父親於民國58年向當時房屋所有人烏文
      剛所購買，有買賣契約為證，也與當時地主取得共識，故
      成立復興工程行修理汽車，有台灣基隆市政府營利事業登
      記證為憑，直至民國85年4月，該房屋才贈與被告與兄長
      己○○所共有。
    土地部分：系爭土地被告與國有財產局所持有5576/25000
      達成使用許可，有收據為憑，被告也有申請承租或購買，
      但國有財產局回復，因公私共有，可以買賣、出租、但不
      能分割，現依土地登記謄本記載，部分所有權人因登記之
      住址資料老舊不全，已無法通知全部地主前來協議，故無
      法協議分管範圍。被告也很有誠意請朋友與大多地主協議
      ，有台北市、台南縣市，大多數地主以簽立同意書與其中
      地主蔡成家先生，被告再回找蔡成家先生，此時原告即已
      提出告訴。
    本件原告土地持分僅有50/75000，換算成持分面積僅有0.
      22 平方公尺，被告多次表達願意以承買或承租之方式，
      向原告收購持分或承租，原告並未接受。又原告雖曾提出
      所謂買賣契約，表示其已向多位土地共有人收買權利，然
      查，土地權利係以登記資料為準，土地法第43條定有明文
      ，但至今土地登記資料上，原告之持分仍未增加，亦即，
      原告實際並未取得該契約內容所載之權利，故被告否認該
      契約內容實質上之真正。
    以原告之上開權利持分情形看來，原告收取租金，顯然較
      拆除地上物有利，原告卻仍主張拆屋還地，此等主張顯然
      係以損害他人為主要目的，已有濫用權利之情形。此外，
      原告取得土地持分權利之日期為民國95年10月3日，之前
      即知悉地上物存在之晴形；卻在取得後不久，即提出本件
      訴訟，其贈與之前手對於地上物之存在，歷經數十年而未
      有異議，原告取得50/75000持分後，卻立即起訴要求拆除
      ，更有違誠信原則。又提出基隆市政府土地使用分區證明
      ，證明系爭土地並不能蓋房子，不知原告請求之目的為何
      。並提出台灣省自來水公司裝置證明、台灣電力公司基隆
      區營業書函、門牌證明書、95年房屋稅繳款書、基隆市稅
      捐稽徵處房屋稅籍證明書、房屋買賣契約書暨公證書、台
      灣省基隆市政府營利事業登記證等為證。請求駁回原告之
      訴及其假執行之聲請，如受不利益判決，願供擔保請准宣
      告免為假執行。
  (四)被告乙○○抗辯：系爭房屋目前是我作為國術館使用，是我
    於79年12月18日跟被告庚○○的父親承租的，是否有占用原
    告土地我也不清楚，目前房租是由被告庚○○在收，只有我
    及我太太、兩個小孩居住，我希望房子可以讓我再居住一年
    半，待我兩個小孩大學畢業了，我會自動搬走。
  (五)被告庚○○抗辯：系爭房屋確實是我租給被告乙○○的，這
    個占用原告部分土地之房子，在我很小的時候都沒有改變過
    ，是當初我父親用我的名義買下，後來由我父親租給乙○○
    ，直至我母親過世後，才將房屋相關資料交給我，之後我才
    知道有占用原告土地，不懂為何原告在經過三、四十年之久
    才來請求我們拆屋還地。
三、得心證之理由：
  (一)按所有人對於無權占有或侵奪其所有物者，得請求返還之。
    對於妨害其所有權者，得請求除去之。有妨害其所有權之虞
    者，得請求防止之，民法第767條定有明文。而按民法第767
    條所有權物上請求權之相對人，除直接占有人外，尚包括間
    接占有人，如貸與人、出租人等（最高法院87年度台上字第
    946號判決意旨參照）。復按各共有人對於第三人，得就共
    有物之全部為本於所有權之請求，但回復共有物之請求，僅
    得為共有人全體之利益為之，民法第821條定有明文。本件
    原告為系爭基隆市○○區○○段435暨435之1地號土地之共
    有人之一，業據原告提出土地登記簿謄本為證，並經被告等
    人所不爭執，故原告就系爭土地擁有對無權占用之直接或間
    接占有人主張所有權物上請求權之地位。又當事人主張有利
    於己之事實者，就其事實有舉證之責任，民事訴訟法第277
    條定有明文。復以無權占有為原因，請求返還所有物之訴，
    被告對原告就其物有所有權存在之事實無爭執，而僅以非無
    權占有為抗辯者，原告於被告無權占有之事實，無舉證責任
    ，應由被告就其取得占有係有正當權源之事實證明之。
  (二)經查，被告庚○○繼承取得系爭地號土地上之建物（即如附
    圖所示編號B1、B2），具有事實上處分權，並將上開建物出
    租予被告乙○○經營國術館使用中；則被告庚○○為系爭建
    物之間接占有人，被告乙○○為直接占有人，然被告庚○○
    既未能就上開建物存在於系爭土地具有合法權源乙節，提出
    具體事證證明，自難認其屬有權占用，故原告基於所有權人
    之物上請求權，訴請被告乙○○自上開建物遷出，並訴請被
    告庚○○將上開占用部分拆除，將占用部分土地返還原告及
    其他共有人，核無不合，應予准許。
  (三)又查，被告丙○○對於其所經營之麵攤既具有事實上之處分
    權，且亦承諾願將其麵攤所占用之如附圖所示編號C之建物
    拆除，將占用部分土地返還原告及其他共有人，是原告此部
    分之請求，亦應准許。
  (四)末查，被告戊○○、己○○、甲○○部分：
  1.按共有物除契約另有訂定外，由共有人共同管理之；共有物
    之處分、變更及設定負擔，應得共有人全體之同意；民法第
    819 、820條分別定有明文。又「未經共有人協議分管之共
    有物，共有人對共有物之特定部分占用收益，須徵得他共有
    人全體之同意。如未經他共有人同意而就共有物之全部或一
    部任意占用收益，他共有人得本於所有權請求除去其妨害。
    」（最高法院74年度第2次民事庭會議決議參照）。另「各
    共有人按其應有部分，對於共有物之全部雖有使用、收益之
    權（民法第818條參照），惟共有人對共有物之特定部分使
    用收益，仍須徵得他共有人全體同意，非謂共有人得對共有
    物之全部或任何一部有自由使用收益之權利。如共有人不顧
    他共有人之利益，而就共有物之全部或一部任意使用收益，
    即屬侵害他共有人之權利。」（最高法院62年度台上字第
    1803號判例意旨參照）。故被告戊○○雖抗辯有繳納使用金
    予系爭土地共有人之一即國有財產局云云，並提出基隆市○○區○○路278號之送水裝表證明、買賣契約書及營利事業
    登記證等為據，惟依上開判決意旨，縱使被告戊○○與國有
    財產局間有成立租賃關係，如共有人國有財產局未經其他共
    有人全體同意，擅將共有土地出租予他人，對其他共有人亦
    不生效力。是被告戊○○以已繳納使用金予共有人之一國有
    財產局即為有權占有之抗辯，尚不足採。
  2.次按權利之行使，不得違反公共利益，或以損害他人為主要
    目的；行使權利，履行義務，應依誠實及信用方法；民法第
    148條定有明文。且民法第148條係規定行使權利，不得以損
    害他人為主要目的，若當事人行使權利，雖足使他人喪失利
    益，茍非以損害他人為主要目的，即不在該條所規範之範圍
    內，最高法院45年度台上第105號判例意旨參照。又所謂誠
    實信用之原則，係在具體的權利義務之關係，依正義公平之
    方法，確定並實現權利之內容，避免當事人間犧牲他方利益
    以圖利自己，自應以權利人及義務人雙方利益為衡量依據，
    並應考察權利義務之社會上作用，於具體事實妥善運用之方
    法。而權利之行使，是否以損害他人為主要目的，應就權利
    人因權利行使所能取得之利益，與他人及國家社會因其權利
    行使所受之損失，比較衡量以定之。倘其權利之行使，自己
    所得利益極少而他人及國家社會所受之損失甚大者，非不得
    視為以損害他人為主要目的，此乃權利社會化之基本內涵所
    必然之解釋，最高法院71年度台上字第737號判例意旨亦有
    明示。本件原告訴請被告等人拆屋還地，雖足以使被告等人
    喪失利益，然就原告因權利之行使所可得之利益，與被告等
    人此所喪失之利益，比較衡量，究非有原告自己所得利益極
    少而他人及國家社會所受之損失甚大者之情，則尚不得謂原
    告之請求係以損害他人為主要目的，而為有違誠實信用原則
    之權利濫用情形。故本件被告戊○○、己○○抗辯以原告持
    有系爭土地權利之比例情形來看，原告收取租金顯然較拆除
    系爭土地上之地上物有利，原告卻仍主張拆屋還地，其主張
    顯然係以損害他人為主要目的，已有濫用權利之情形云云，
    亦非可採。
  3.承上所述，被告戊○○、己○○就其等繼承取得系爭地號土
    地上之建物（即如附圖所示編號A1、A2），既具有事實上處
    分權，並將上開建物出租予被告甲○○經營汽車修理廠使用
    中；則被告戊○○、己○○為系爭建物之間接占有人，被告
    甲○○為直接占有人，而被告戊○○、己○○復未能就上開
    建物存在於系爭土地具有合法權源乙節，提出具體事證證明
    ，自難認其屬有權占用，故原告基於所有權人之物上請求權
    ，訴請被告甲○○自上開建物遷出，並訴請被告戊○○、己○○將上開占用部分拆除，將占用部分土地返還原告及其他
    共有人，核無不合，均應予准許。
四、本件事證已臻明確，兩造其餘主張陳述及所提之證據，要與
    判決結果無影響，均毋庸再予審酌，附此敘明。
五、據上論結：本件原告之訴為有理由，依民事訴訟法第78條、
    第85條第1項、第390條第2項、第392條第2項，判決如主文
    。
中　　華　　民　　國　　96　　年　　11　　月　　21　　日
　　              民事庭法　官　林玉珮
以上正本係照原本作成。
對於本件判決如有不服，應於收受送達後20日內向本院提出上訴
書狀，敘述上訴之理由，上訴於臺灣高等法院。
中　　華　　民　　國　　96　　年　　11　　月　　21　　日
                        書記官　洪福基
